【裁判字號】    90,判,1330
【裁判日期】    900727
【裁判案由】    新型專利舉發
【裁判全文】
最  高  行  政  法  院  判  決                    九十年度判字第一三三○號
    原      告  友森精機股份有限公司
    代  表  人  楊永碩
    訴訟代理人  吳修閘
    被      告  經濟部智慧財產局
    代  表  人  陳明邦
右當事人間因新型專利舉發事件，原告不服行政院中華民國八十八年五月二十日台八
十八訴字第一九七三六號再訴願決定，提起行政訴訟。本院判決如左︰
    主  文
原告之訴駁回。
訴訟費用由原告負擔。
    事  實
緣原告於民國七十九年四月四日以其「熱交換器外置型染紗機」申請新型專利，經被
告編為第00000000號審查，於七十九年十二月六日審定，准予專利。嗣關係
人陳芳萍以本案有違核准時專利法第九十五條、第九十六條第五款規定，檢附西元一
九八七年五月版之「染化雜誌」正本（下稱引證一）、一九八八年十月十日初版之「
聚酯纖維染整技術資料集(一)」（下稱引證二）、一九八九年版之「染整業相關名錄」
正本（下稱引證三）、一九九三年「染整紡織業界名錄」正本（下稱引證四）、一九
八九年「INTERNATIONAL TEXTILE BULLLETIN 雜誌」正本（下稱引證五）、昭和五六
年（西元一九八一年）四月二十七日發行之「染色仕上機器總覽」正本（下稱引證六
），對之提出舉發。被告審查結果，為本案舉發成立，應撤銷其專利權之審定，發給
八十七年七月三十日台專（判）○五○二○字第一二五二二二號專利舉發審定書。原
告不服，一再訴願，遞遭決定駁回，遂提起行政訴訟。茲摘敘兩造訴辯意旨如次：
原告起訴意旨略謂：按訴願法第十條第一項明定：「訴願人不在受理訴願機關所在地
居住者，計算前條三十日之期限，在逾期間之適用，應扣除其在逾期間。」原告提起
再訴願時，於八十七年十二月二十一日之法定期限內，即由陽明大學郵局以第三二四
四三號掛號函件寄出延期補正申請書，再訴願機關於八十八年元月四日覆函提請原告
於同年月十八日前補正再訴願理由書時，依規定當應即以程序駁回卻未駁回，該案補
正顯應符訴願法規定之在途期間，而再訴願機關現以再訴願逾法定不變期間驟為程序
駁回，顯有不合。次按「稱新型者，謂對物品之形狀、構造或裝置之創作或改良。」
固為專利法第九十七條所明定，尋思法義，即新型專利必須於物品之形狀、構造或裝
置為具有「創作性」或「改良性」者，若非具創作之改良者，即不得稱為新型，其已
暫准專利之審定，亦應予以撤銷。由同法第九十八條第一項第二款及第九十八條第二
項「有相同之發明或新型申請在先並經核准專利者。」暨「運用申請前之技術或知識
，而為熟習該項技術者所能輕易完成且未能增進功效時，仍不得依本法申請取得新型
專利。」可知，若非首先創作、或涉運用習知技術或知識，且未能增進功效時，皆不
得稱為新型專利。本件訴願決定機關與被告共同違反專利法施行細則第十四條第一款
之情事，雖然訴願決定理由中指稱：「．．．雖為外文原本資料，然其所載內容附有
圖示以及英文說明，已足以讓該熟習該項技藝者充分了解其技術內容而無困難，．．
．，又原處分機關亦檢送舉發理由書及證物供其參考並答辯在案，．．．，至是否提
送中譯本並非關鍵所在，．．．」，但實際上問題之根源並不在於該中譯本是否確實
極為關鍵，而在於其是否遵詢法規之體制。法律之立意，係規範全民之行為，使其有
一共同行為之依據，藉以保障大多數人之利益。故法規既立，政府與全民當共同遵守
，否則當初何必有此規定。今若訴願決定機關未能確實妥求本案關係人遵守規定，以
後有其他類似之違法情形，訴願決定機關又有何立場要求他人遵守？且訴願決定機關
以一己之私，主觀認定該外文資料，已足以使原告充分了解其技術內容而無困難，此
其一偏失之處；而完全依賴檢送之舉發理由書之參考，未親自加以查證，此乃另一偏
失，皆難令人信服。再者，訴願決定書中指稱：「惟經查證物三（即引證二）其刊底
廣告人為訴願人『友森精機股份有限公司』之YS-RH 系列染紗機，並標有『外置型熱
交換器』之圖樣及文字，同時也有『熱交換器抹外置型，水流換向不會產生溫差』之
說明，已揭示有外置型熱交換器且水流換向不會產生溫差之功效，此與系爭案主要目
的、功效在於提供一種熱交換外置型染紗機，以達到染液之溫度集中加熱平均者完全
相同，即使圖片未揭示詳細結構，一般稍具該項技術者，應可輕易推導出該結構，顯
然系爭案並不具功效之增進。」此又係一草率之主觀假設推想而作出錯誤之決定。蓋
在圖片未揭示完全詳細結構之情形下，即不應單純憑主觀假想、預設其為相似之立場
，進而未加證實即草率作出有損單方權益之決定，此舉不但明顯有違一般刑法上無法
完全認定其有罪即應認定其無罪之標準，且其認定亦不夠客觀。又訴願決定書中提及
：「至物證七（即引證六）其中第八十二頁Morton公司『MAD-System』高速染色機之
簡圖中，『dual-pass heat exchanger（雙通熱交換器）係裝設於『 main dye kier
』與『circulation pump』之間，亦即是裝設於染缸之外，而此正相同系爭案特徵。
」惟僅憑該dual-pass heat exchanger雙通熱交換器裝設於染缸之外，而不比較其他
整體之結構，即據以認定其同於本案結構，實難令人接受。訴願決定復謂：「且物證
三中更顯示有如系爭申請專利範圍中之換向裝置４之空壓缸、熱交換器、配管、法蘭
、染缸等詳細構造，是訴願理由稱證物三未揭示系爭案之構造特徵，並非屬實，訴願
難謂有理。」然而，單憑具有上述元件，而不問其相互組配關係，即加以認定，實過
於籠統。正如被告於舉發審定理由中所述：馬達、泵、管路、法蘭、換向裝置、紗架
、染缸等皆為染紗機習用之構件，而今，訴願原決定機關卻以本案具備上述類似結構
而認定其結構揭示於證物三中，標準不同，令人不知所措。綜上所陳，舉發所附之各
項證物實不足以證明與本案之結構有任何關連性，本案應無所揭法條之適用，請撤銷
一再訴願決定及原處分等語。
被告答辯意旨略謂：查原告主張再訴願決定以程序駁回，於法不合等云云，無關被告
原審定內容。次查引證五、六雖為外文原本資料，然其所載內容附有圖示以及英文說
明，已足以讓熟習該項技藝者充分了解其技術內容而無困難，且原告亦為熟習該項（
染紗機）技術人士，被告又曾檢送舉發理由書及證物供其參考並答辯在案，故原告顯
然已能了解證物之技術內容，而是否提送中譯本並非關鍵所在。本件引證二揭示有外
置型熱交換器且水流換向不會產生溫差之功效，此與本案專利主要目的、功效在於提
供一種熱交換器外置型染紗機，以達到染液之溫度集中加熱平均者完全相同，顯然本
案不具功效之增進。再者，引證五、六圖示中亦皆見有其熱交換器設於染缸之外，其
染料先集中由熱交換器加熱後才進入染缸進行染色，同時亦見有馬達、泵、管路、法
蘭、換向裝置、紗架、染缸等染紗機之習用構件，可見，本案將染紗機熱交換器內置
型改良為熱交換器外置型之技術手段及達成定溫染色之效果，已見諸於引證二、五、
六中，故本案乃屬運用申請前既有之技術而為熟習該項技術者所能輕易完成且未能增
進功效之情事，不具進步性，請判決駁回原告之訴等語。
    理  由
按凡對於物品之形狀、構造、或裝置首先創作合於實用之新型者，依核准時專利法（
即八十三年一月二十一修正前之專利法）固得申請新型專利，惟新型如係運用申請前
之習用技術、知識顯而易知未能增進功效者，依同法第九十六條第五款規定，則不得
申請專利。本件原告於七十九年四月四日以其「熱交換器外置型染紗機」申請新型專
利，經被告編為第00000000號審查，於七十九年十二月六日審定，准予專利
。嗣關係人陳芳萍以本案有違核准時專利法第九十五條、第九十六條第五款規定，檢
附引證一、二、三、四、五、六，對之提出舉發。被告審查結果，以本案係由馬達、
泵、數條管路、數個法蘭、熱交換器、換向裝置、紗架、染缸、蓋子、重錘等構件所
組成，其中該換向裝置包括有換向上固定座、換向基座、Ｌ形換向內管、換向軸心、
搖臂與連結器、空壓汽缸（作動器）等要件，空壓汽缸藉由連結器連接搖臂，而搖臂
則用螺絲鎖固於換向軸心，因此當空壓汽缸作動位移時，換向軸心即可做九十度之換
向動作，進而連動Ｌ形換向內管作九十度換向動作，由於換向基座開設有兩個與Ｌ形
換向內管管徑相同之導孔，而在Ｌ形換向內管轉九十度換向位移時，產生導通或不導
通情形，亦即產生換向之動作未改變控制染液流向。其特徵在：熱交換器之右側經管
路藉由熱交換器入口法蘭、泵出口法蘭與泵接通，而左側則經管路藉由熱交換器出口
法蘭、換向裝置入口法蘭與前述換向裝置導通。當染液經泵之推進經由管路進入熱交
換器中進行加熱後，先進入紗架上之紗柱，透過紗柱孔再進入被染物（紗），進行染
色作用後，再進入染缸，復經由換向裝置再經由管路回到泵。當前述換向裝置作九十
度換向位移後，流向隨即改變，但一定先集中由熱交換器加熱後才進入被染物紗進行
染色。引證一封底廣告中所標示之圖片與說明，係一「高溫高壓筒子砂染色機」，引
證三附頁所標示之圖片與說明，亦係「高溫筒子砂染色機」，由該等圖片與說明觀之
，兩者是否具「外置型熱交換器」，尚無法窺知，故不具證據力。另引證四出版較本
案申請日為晚，亦不具證據力。引證二之廣告附頁，係原告所刊登之高溫高壓染紗機
之廣告，由其內容所載「外置型熱交換器」，「其熱交換器採外置型，水流換向不會
產生溫差」，可見本案創作特徵在於將習用熱交換器內置型染砂機改良為熱交換器外
置型染砂機之技術擾及其功效完全見諸於引證二。再者，由引證五、六亦見有外置型
熱交換器之染紗機，同時亦有馬達、泵、管路、法蘭、換向裝置、紗架、染缸等染紗
機習用構件。本案將染紗機習用熱交換器內置型改良為熱交換器外置型之技術手段及
達成定溫之效果，已見諸於引證二、五、六，本案乃屬運用申請前既有之技術而為熱
習咳項技術者所能輕易完成，且未能增進功效者，不具進步性：其申請專利範圍第一
、二項皆不具專利要件，違反修正施行前專利法第九十五條、第九十六條第五款之規
定，乃為舉發成立，應撤銷其專利權之審定。原告以引證五、六皆為外文，舉發人未
附翻譯文件，違反修正前專利法施行細則第二條規定，引證二雜誌上雖有原告早期之
「外置型熱交換器」結構之高溫高壓染紗機等產品公開，但無法由其所揭示之圖片上
得知詳細結構與引用技術，是否與邇後再改良之專利申請案結構近似，實難證明本案
有任何不具專利性之情形。而引證五之圖面可看出，其係一「雙」吞吐染色機，染色
液於左、右二容器申中互對流，引證六之圖示內，雖有標示為「DUALPASS HEAT
EXCHANGER 」等結構之產品，該文字僅係其各結構元件之代表名詞，無法藉以明瞭其
確實結構與動作原理，應不具備作為本案舉發證據之條件，況「熱交換器外置」之特
徵，並非本案內容云云。申經訴願決定以引證五、六雖為外文原本資料，然所載內容
附有圖示及英文說明，已足以讓熟習該項技藝者充分了解其技術內容而無困難，原告
亦為熟習該項（染紗機）技術之人士，且被告亦檢送舉發理由書及證物供其參考並答
辯在案，原告顯已能了解證物之技術內容，是否提送中譯本並非關鍵所在。引證二刊
底廣告為原告之YS-RH 系列染紗機，並標有「外置型熱交換器」之圖樣及文字，同時
也有「熱交換器採外置型，水流換向不會產生溫差」之說明，已揭示有外置型熱交換
器，且水流換向不會產生溫差之功效，此與本案主要目的、功效在於提供一種熱交換
器外置型染紗機，以達到染液之溫度集中加熱平均者完全相同，即使圖片未揭示詳細
結構，一般稍具該項技術者，應可輕易推導出該結構，本案並不具功效之增進。另引
證五雜誌中第八○頁之「TVVin Cheese Dyeing Unit」簡圖中（Fig．2），染缸內並
無明示熱交換器是否存在，且未經詳細說明，故難以確定其熱交換器係裝於缸外而相
同於本案。至引證六第八十二頁Moron公司「MAD-System」高速染色機之簡圖中，「
dualpass heat exchanger」（雙通熱交換器）係裝設於「main dye kier」與「cir-
culation pump 」之間，亦即是裝於染缸之外，而此正相同於本案特徵。是本案將染
紗機熱交換器內置型改良為熱交換器外置型之技術手段及達成定溫染色之效果，已見
諸於引證二及六，故本案為屬運用申請前既有之技術或知識，而為熟習該項技術者所
能輕易完成且未能增進功效者，不具進步性。又本案若不將熱交換器移出缸外，則與
本案專利說明書之圖一之習用機型何異？且引證二中更顯示有如本案申請專利範圍中
之換向裝置之空壓缸、熱交換器、配管、法蘭、染缸等詳細構造，原告稱引證二未揭
示本案之構造特徵，並非屬實。被告所為舉發成立之處分，並無違誤，而駁回原告之
訴願。經核與經濟部於訴願、再訴願階段送請財團法人工業技術研究所機械工業研究
所所陳意見相符，該所係研究機構，具專業知識，所陳意見又無違相關法令及論理原
則，自堪採納。本案與專利說明書圖一所列機型之不同既在於將熱交換器移出染缸，
則本案技術特徵主要即在於將習知之染紗機中之熱交換器移出染缸，原告稱「外置型
熱交換器」非本案專利內容，並非可採。該技術特徵既為引證二、引證五所揭露，已
如前述，本案顯係應用申請前既有之技術或知識，而為熟習該項技術者所能輕易完成
，係顯而易知，且未增進功效者。原告主張引證二未揭示本案專利技術，該引證二之
技術既係原告前公開使用者，與本案有何不同，原告當知之甚詳，其迄未能提出二者
不同處，空言主張自難採信。至引證五係外文雜誌，惟依其圖示，即可知其已揭示本
案「熱交換器裝置於染缸外」之主要特徵，自無要求關係人提出其他部分譯文之必要
。從而，被告為本件舉發成立應撤銷本案專利權之審定，訴願決定予以維持，俱無違
誤。再訴願決定以本件再訴願逾期，而於程序上駁回，雖有未洽（修正前訴願法第十
條第一項係規定：「訴願人不在受理訴願機關所在地居住者，計算前條三十日之期限
，在逾期間之適用，應扣除其在逾期間。」未如民事訴訟法第一百六十二條第一項設
有但書：「但有訴訟代理人住居法院所在地者，得為期間內應為之訴訟行為者，不在
此限。」故解釋上，訴願人不在受理訴願機關所在地居住，縱有代理人住居於受理訴
願機關所在地，得為期間內應為之行為，亦應扣除在途期間。本件再訴願決定以原告
之代理人設於臺北市，認無在途期間可資扣除），但結論既無不同，即應予維持。原
告訴請撤銷，非有理由，應予駁回。
據上論結，本件原告之訴為無理由，爰依行政訴訟法施行法第二條、行政訴訟法第九
十八條第三項前段，判決如主文。
中    華    民    國      九十      年      七        月    二十七      日
                    最 高 行 政 法 院  第 一 庭
                                審 判 長 法  官      黃  綠  星
                                         法  官      黃  合  文
                                         法  官      蔡  進  田
                                         法  官      黃  璽  君
                                         法  官      廖  宏  明
右  正  本  證  明  與  原  本  無  異
                                         法院書記官  邱  彰  德
中    華    民    國      九十      年      七        月    三十一      日


司法院資訊處製作；財團法人民間司法改革基金會備份。
